---
title: "Fatorial duplo com dois tratamentos adicionais"
author: "Walmes Zeviani"
date: "2019-01-24"
slug: fatorial-duplo-com-dois-tratamentos-adicionais
categories: [análise, anova]
tags: [lm, aov]
---

# A estrutura experimental

O experimentos fatoriais são aqueles nos quais dois ou mais fatores são
estudados simultaneamente.  No entanto, muitos pesquisadores incluem
tratamentos adicionais no experimento que são, na maioria das vezes,
testemunhas (controle) ou tratamentos padrão.  Isso gera um experimento
fatorial com estrutura irregular conhecido por ensaio fatorial com
tratamentos adicionais.  São comuns os ensaios fatoriais com um ou dois
tratamentos adicionais.

# Tabulação dos dados

A forma mais simples de tabular os dados é a seguinte. Assumindo que é
um fatorial duplo, na coluna de cada um dos fatores use um prefixo, por
exemplo, `testemunha_*` (ou qualquer outro, obviamente) para representar
os tratamentos adicionais.  A tabela abaixo mostra a estrutura na qual
serão armazenados os dados contendo apenas a colunas dos dois fatores.

```{r}
da <- expand.grid(fator1 = c("A", "B"),
                  fator2 = c("K", "L", "M"),
                  KEEP.OUT.ATTRS = FALSE)
u <- c("T1", "T2")
da <- rbind(da, data.frame(fator1 = u, fator2 = u))
da

# Níveis dos fatores.
summary(da)
```

*IMPORTANTE*: os tratamentos adicionais são os últimos níveis de ambos
os fatores.  Caso não sejam na sua análise, reordene os níveis dos
fatores para tal. Isso irá facilitar a análise.

```{r, include = FALSE}
u <- "http://www.leg.ufpr.br/~walmes/data/zimmermann_fusarium.txt"
da <- read.table(file = u, header = TRUE, sep = "\t")
str(da)

da

xtabs(~fungicida + aplicacao, data = da)
```

# Análise exploratória

# Análise de variância

# Contrastes

Texto qualquer.
